【裁判字號】    88,簡上,378
【裁判日期】    890518
【裁判案由】    清償票款
【裁判全文】
臺灣高雄地方法院民事判決  八十八年度簡上字第三七八號
    上  訴  人  甲○○
    訴訟代理人  紀錦隆律師
                施旭錦律師
    被上訴人    丙○○      住.
    訴訟代理人  乙○○      住.
右當事人間請求清償票款事件，上訴人對於中華民國八十八年八月十二日本院八十八
年度岡簡字第一八一號第一審判決提起上訴，本院判決如左：
    主  文
上訴駁回。
第二審訴訟費用由上訴人負擔。
    事  實
甲、上訴人方面：
一、聲明：
（一）原判決廢棄。
（二）右廢棄部分，被上訴人在原審之訴及假執行之聲請均駁回。
（三）如受不利判決，上訴人願供擔保，請准免為假執行。
二、陳述：除與原審判決書所載者相同茲予引用外，補稱：
（一）系爭支票三張係訴外人林豔秋盜用上訴人之印章所簽發，上訴人根本未為開立
      系爭票據之行為：
      (1)緣訴外人林豔秋於民國( 下同 )八十六年間某日，利用上訴人甲○○託其代
        為保管彰化商業銀行支票簿（支票號碼自八八０一五四至八八０一七五號）
        及印鑑章之機會，竟意圖為自己不法之所有，將之侵占入己，又基於意圖供
        行使之用之概括犯意，連續將前揭印鑑章盜蓋於上揭支票上，用以偽造有價
        證券，並持以行使。詎林豔秋於將上揭偽造之支票使用完畢後，竟又同前供
        行使之用之意圖，自八十六年二月三日起至八十六年八月廿日止，連續六次
        盜甲○○之前開印鑑章於領用支票申請書上，以甲○○之名義向彰化商業銀
        行詐領該銀行之支票簿六本（票號為自0000000至0000000，
        0000000至0000000，0000000至0000000，0
        000000至0000000，0000000至0000000，00
        00000至0000000號），並再盜蓋上訴人甲○○之右開印鑑章於
        所盜領上開票簿其中之0000000、0000000、0000000
        號三張支票上（即系爭支票），並持之向被上訴人丙○○借款，因遭退票，
        被上訴人丙○○乃提起本件訴訟。
      (2)上開上訴人遭訴外人林豔秋盜領支票簿並盜開支票之事實，除業經高雄地檢
        署偵查後起訴外（八十六年度偵字第二三八三０號）；另查以上訴人名義向
        彰化商業銀行所領七本支票簿之領取簽單（包括林豔秋盜領的六本），其上
        之「發票人簽章」一欄，因第一本支票為上訴人親自申請領具，故簽單上不
        僅上訴人有蓋章，而且還有「簽名」，而之後第二本至第七本支票簿，因全
        是林豔秋擅自以上訴人名義申請、盜領，故簽單上只有蓋章，而無申請人之
        親自簽名，兩相對照之下，益證第二本至第七本支票簿均是訴外人林豔秋所
        盜領、盜用。
      (3)承上，系爭如附表所示號碼為0000000、0000000、0000
        000號支票三張並非上訴人親自簽發，而係遭訴外人林豔秋所盜開，上訴
        人並無開立系爭支票之行為。
（二）上訴人既無發票行為，則依票據行為之文義性，上訴人自不負任何票據責任：
      (1)按在票據上簽名者，依票上所載文義負責，票據法第五條第一項明文規定，
        又盜用他人印章為發票行為，即屬票據之偽造。被盜用印章者，因非其在票
        據上簽名為發票行為，自不負發票人之責任，此項絕對的抗辯事由，得以對
        抗一切執票人。最高法院五十一年台上字第三三０九號判例足資參照。
      (2)本件被上訴人係依據票據關係請求（參原審八十八年五月二十七日言詞辯筆
        錄），而系爭支票乃訴外人林豔秋盜用上訴人印章所簽發已如前述，則參照
        前揭規定及判例見解，被盜用印章之上訴人甲○○，因非其在支票上簽為發
        票行為，自不負發票人責任。且此屬絕對之抗辯事由，為物的抗辯，縱被上
        人主張伊係善意第三人，亦得對抗之。從而，被上訴人請求上訴人給付票款
        金額，即屬無理由，應予駁回。
（三）被上訴人主張本件有表見代理之適用，尚有誤會：
      (1)按民法第一百六十九條所稱之表見代理，關於由自己之行為表示以代理權授
        與他人者，對於第三人應負授權人責任之規定，以本人有使第三人信為以代
        理權授與他人之行為，而他人又以本人名義，代理本人與第三人為法律行為
        ，本人始應對第三人負授權人之責任。故如他人未以本人名義，代理本人與
        第三人為法律行為，而係以其自己名義與第三人為法律行為時，他人所為既
        非代理行為，自不生表見代理，應由本人負授權人責任之問題。在本件，被
        上訴人之所以會取得系爭三張支票，係因訴外人「林豔秋」向伊借款，而持
        系爭「客票」作為擔保，且林豔秋為示負責，尚在票背「背書」擔保，上情
        業經被上訴人於原審自承，稱「支票係由林豔秋交付來借錢」，（參八十八
        年五月二十七日言詞辯論筆錄）、「從林豔秋受讓取得票據，背書轉讓」（
        參八十八年六月二十二日言詞辯論筆錄）等語，足證系爭支票係因借款取得
        ，而借款人為林豔秋，非上訴人甲○○，更未有林豔秋為上訴人代理人，代
        理上訴人借款之情事，則依上開說明，自不生表見代理問題。被上訴人主張
        上訴人應依表見代理法則，負授權人之責任，嫌難謂合。
      (2)上訴人雖曾將印章及支票簿交付予林豔秋保管，惟上訴人所交付之支票簿係
        編號八八０一五四至八八０一七五號之支票，而系爭三張支票編號0000
        000、0000000、0000000顯非在上訴人所交付支票內，而
        是林豔秋擅自向彰化商業銀行申請，並盜領後使用已如前述，非上訴人任意
        交付，則就系爭三張支票之開票行為，與民法第一百六十九條所定，「由自
        己之行為表示以代理權授與他人」規定不符，不生表見代理問題，上訴人亦
        不負所謂授權人責任。
（四）據彰化商業銀行岡山分行覆函，稱「依本行規定領取新支票時，可本人或由第
      三人代領均可」等語，是以領取支票簿時，銀行並不嚴格限制僅可由本人領取
      ，因此亦有可能發生由第三人盜領之情事。
（五）再查以上訴人甲○○名義向彰化商業銀行所領七本支票簿之領取簽單，其上之
      「發票人簽章」一欄，第一張簽單（八十五年十一月八日）其上有上訴人甲○
      ○之簽名並蓋章，而第二至七張簽單其上則僅有蓋章，並無簽名。
（六）則互參上情以觀，因第一本支票簿為上訴人甲○○親自申請領具，故簽單上不
      僅上訴人有蓋章，而且還有「簽名」；而之後第二本至第七本支票簿，因全是
      訴外人林豔秋擅自以上訴人甲○○之名義申請、盜領，故簽單上僅有蓋章，並
      無申請人之親自簽名。
（七）綜上足證第二本至第七本支票簿確為訴外人林豔秋所盜領、盜用。上訴主張系
      爭三張支票係遭林豔秋盜開，上訴人並無開立系爭支票之行為應堪採信。
（八）被上訴人於八十九年一月十七日答辯狀中引用彰化銀行岡山分行行員洪美玲於
      另案（八十七年簡上字第三六二號）之證詞稱：「領取支票係由上訴人甲○○
      及第三人林豔秋共同去領取支票再交由林豔秋使用」且上訴人於該案自承於八
      十六年三月即知悉林豔秋以其名義大量簽發支票，惟彼時上訴人非但未推翻該
      代理行為之效力，反殷囑第三人林豔秋一定要將支票兌現，主張上訴人顯然明
      知且不反對其代理行為云云，惟此均非實情，蓋：
      (1)依  鈞院調閱八十七年岡簡字第六一號、八十七年簡上字第三六二號卷宗，
        其中彰銀行員洪美玲係證稱「（問：是否看過甲○○﹖）答：看過．．．第
        一本確信甲○○領取，第二本以後支票，印象中好像他有來領取，但不敢確
        定，但我們都是認印章，印象中另外也是女的來領取。」、「（問：從第二
        本至第六本是否都是同一人或貳個人一起來領﹖）只知那女子頭髮短短的，
        我印象中甲○○曾與該女子有共同到銀行，但是否領支票我不敢確定。」，
        而非證稱「領取支票係由上訴人甲○○及第三人林豔秋共同去領取支票再交
        由林豔秋使用」等語，足證被上訴人之主張不實，另亦證明證人洪美玲根本
        無法確定上訴人曾領第二本至第本支票本，然可確定支票本確曾被林豔秋盜
        領之事實。
      (2)上訴人雖自承於八十六年三月欲向林豔秋取回寄放之支票簿及印章才知悉林
        女盜開支票一事。然當時上訴人以為林女僅盜開其寄放的第一本支票，並不
        知林女尚另向銀行申請五本支票簿使用如此嚴重之事，故為保債信及情誼，
        才要求林豔秋一定要將支票兌現，此亦在常情之內，而非徒憑此事即可認定
        上訴人有事後承認林豔秋之不法行為自明。
三、證據：援用原審之立證方法，另提出支票簿領具簽單影本七張、本院八十七年度
    岡簡字第六十一號給付票款事件之筆錄節本影本一份為證。
乙、被上訴人方面：
一、聲明：求為判決駁回上訴，第二審訴訟費用由上訴人負擔。
二、陳述：除與原審判決書所載者相同茲予引用外，補稱：
（一）上訴人指陳係親自交付印鑑及支票予林豔秋，其乃有表現代理之意思表示，且
      票據乃為無因證券，被上訴人為善意第三人，為保障交易之安全，發票人應照
      支付。
（二）被上訴人取得上訴人開立系爭帳號支票並非第一次，在八十六年間即已有三張
      以上之支票兌現，所以被上訴人相信支票及印鑑均為真實正確，可見上訴人甲
      ○○早已經常將支票借予第三人林豔秋使用，且被上訴人所持有上訴人之支票
      印鑑與上訴人支票之支票印鑑完全相符，於八十八年五月二十七日十時五十分
      在台灣高雄地方法院岡山簡易庭開庭時上訴人亦坦承不諱，且於開庭時上訴人
      也親口承認其印鑑及支票是上訴人所有，並為上訴人親自將印鑑及支票交予林
      豔秋，足見有表現代理之行為。
（三）另，因上訴人甲○○早已知曉第三人林豔秋以其名義大量簽發其支票，惟彼時
      上訴非但未推翻該代理行為之效力，反殷囑第三人林豔秋「一定要將支票兌現
      」顯然明知且不反對其代理行為。
（四）上訴人於上訴理由狀(三)「第(二)提到上訴人雖自承八十六年三月欲向林豔秋取回
      ．．．，並不知林女尚另向銀行申請五本支票．．．一定要將支票兌現．．．
      。」上訴人所訴均非事實：
      (1)領取支票必須有銀行往來印鑑。
      (2)領取支票必須開出之支票有一半以上回到本行兌現才能再取新支票。
      (3)會有領取支票之銀行一定往來一段時日，在往來時有異狀，行員亦口頭警告
        或以電話通知，更何況上訴人已與此銀行往來多年。
      (4)上訴人並殷囑第三人林豔秋一定要將支票兌現，其即表示上訴人早已知道林
        女大量用其支票，並不表反對。
（五）然，綜上所訴，上訴人將空白支票及印鑑交予第三人林豔秋達數月之久，及上
      訴指陳上訴人之行為已足見其有表現代理之行為，且被上訴人並不知上訴人及
      林女間之關係，僅相信其支票及印鑑均為真實正確。
三、證據：援用原審之立證方法，另提出本院八十七年度簡上字第三六二號判決影本
    一份為證。
    理  由
一、被上訴人起訴主張：訴外人林豔秋持上訴人簽發如附表所示支票三紙，經其背書
    後，向被上訴人借款，詎支票屆期經提示後均未獲付款，經向上訴人催討，遭上
    訴人以支票係訴外人林豔秋偽造為由，拒絕付款，實則支票為流通票據，且其前
    曾收受林豔秋持以調現由上訴人簽發之相同帳戶之支票，已獲付款，上訴人自不
    得以票據非其所簽發，拒絕付款，爰依票據法律關係，請求上訴人給付一百三十
    二萬六千四百四十元及自八十七年十一月四日起至清償日止，按年息百分之六計
    算之利息。
二、上訴人則以：上訴人向彰化銀行申領第一本支票簿後，固將該支票簿（票號八八
    ０一五四號至八八０一七五號）連同印鑑章存放於訴外人林豔秋處，惟上訴人僅
    簽發上開支票簿中之三張支票使用，其餘均遭林豔秋以盜用上訴人印章之方式，
    偽造支票供己使用，並自八十六年二月三日起至八十六年八月二十日止，連續以
    上訴人名義向彰化銀行詐領銀行支票簿六本，並再盜蓋上訴人之印鑑章於上開支
    票，包含如附表所示之三紙支票。系爭如附表所示之支票，既係林豔秋所偽造，
    非上訴人所簽發，上訴人自不負任何票據責任。被上訴人主張依表見代理之規定
    ，應負票據責任，惟系爭三紙支票係因林豔秋向被上訴人借款所交付，而上訴人
    並未委託林豔秋為代理人向被上訴人借款，自不生表見代理之問題，上訴人自無
    庸負授權人責任等語置辯。
三、經查，被上訴人主張持有如附表所示之支票三紙，屆期經提示均不獲付款等事實
    ，業據提出支票及退票理由單各三紙為證，且上訴人對於退票及票據上發票人之
    印文為真正等事實復不爭執，足堪信為真實。
四、上訴人雖以系爭支票係林豔秋所偽造，上訴人無發票行為，不負票據責任等語置
    辯，並提出台灣高雄地方檢察署檢察官八十六年度偵字第二三八三０號起訴書一
    份為證，惟查：
（一）訴外人林豔秋之前曾持蓋用上訴人相同印章及相同帳戶之支票並經其背書後，
      向被上訴人借款，屆期均如數兌付之事實，有被上訴人提出之存款明細分戶帳
      一份在卷可查，且為上訴人所不爭執，足認上訴人確有將己有之支票及印章借
      林豔秋使用，上訴人辯稱僅將第一本支票及印章寄放林豔秋處，並未同意其使
      用支票云云，不足採信。
（二）上訴人於前開刑事案件偵查中，自承「他（指林豔秋）是我的客戶，後來交往
      後，有向我借過票」、「．．．因我與被告（林豔秋）很好，才借我的票給他
      ，但怕我先生知道，所以才將支票及印鑑寄放在她那裏」、「大概在八十五年
      底岡山嘉興路舊地交給她的」等語（見八十六年偵字第二三八三０號偵查卷，
      八十六年十月十六日偵訊筆錄），更足認上訴人前確曾係將系爭支票借與林豔
      秋使用。
（三）上訴人另於前開刑事偵查中，自承事後有將印章拿回來，且同時陳稱「時間我
      忘記了（指拿回印章的時間），但我知道她已將支票全本都蓋好印鑑了」等語
      ，足認上訴人明知林豔秋已持有蓋用其印章之空白支票，卻未向其索回或向銀
      行辦理停止委託付款，顯然同意授權林豔秋簽發系爭支票，上訴人辯稱未將系
      爭支票借林豔秋使用，不足採信。
（四）上訴人於本院八十七年岡簡字第六一號給付票款事件審理時（上訴人於該案為
      被告）陳稱：「我係於八十五年底將支票放在林艷秋住處」，「八十六年二月
      間發現林女開立我的支票，因為八十六年二月間要向他取回支票時發現．．」
      、「．．要向他取回支票，他說已用完」等語（見該案卷第三十八頁），而上
      訴人於上開刑案偵查時，陳稱：「告訴人（即上訴人）於將支票簿及印鑑章交
      被告（林艷秋）保管一陣子之後，即要向其拿回，那時被告即已向告訴人承認
      其已擅自用去第一本支票完了，告訴人當時已責備被告，且要求其一定要將支
      票兌現，被告．．．．．還說她一定會將支票兌現，自己去存入金額」等語，
      （見偵查卷付之補充告訴理由狀），足認上訴人於八十六年二月間即知悉林豔
      秋以其名義簽發支票，惟上訴人並未採取追回支票，追究林豔秋刑事責任或主
      張票據遭偽造，採取停止付款之舉措，反而自承要求林豔秋「一定要將支票兌
      現」，依一般經驗法則，足認上訴人有將系爭支票授權林艷秋發票使用。上訴
      人辯稱未授權同意林艷秋使用支票等語，與先前供述不符，不足採信。
（五）上訴人雖引用證人洪美玲於本院八十七年簡上字第三六二號給付票款事件審理
      時，證稱無法確定上訴人曾領取第二本至第六本支票等語，主張系爭支票係林
      豔秋所冒領，惟查，證人洪美玲係彰化銀行職員，與二造並不認識，並無偏袒
      任何依方之虞，且其作證之時間為八十七年六月十一日，而上訴人在該行之第
      二至第六本支票遭領取之時間，係自八十五年十一月八日起至八十六年八月二
      十二日止，有該行八十八年十一月三十日彰風字第０八三七號函一份在卷可查
      ，則系爭支票領取時點與洪美玲作證時點相隔年餘，依常理證人洪美玲之記憶
      應已模糊，無法明確指證係由何人領取上訴人之支票簿。此與本院函詢彰化銀
      行系爭支票係由何人領取，該行表示支票可由本人第三人代領，至於系爭支票
      係由何人領取，已無法查證等語相符，有上開函文在卷可查，足證並無證據證
      明上開支票係由林豔秋冒領，而領取支票簿所用之印章既係上訴人所有，為上
      訴人所不爭執，且上訴人無法舉證證明係遭林豔秋持以冒領，則不論係由上訴
      人本人前往領取或委由林豔秋前往代領，均足認係由上訴人領取系爭支票。上
      訴人辯稱非由上訴人領取，不負發票責任云云，不足採信。
（六）按「發票人應照支票文義擔保支票之支付」、「執票人向支票債務人行使追索
      權時，得請求自為付款提示日起之利息，如無約定利率者，依年利六釐計算」
      ，票據法第一百二十六條、第一百三十三條分別定有明文。系爭支票既係由上
      訴人授權林豔秋發票使用，上訴人自應負授權人即發票人責任。從而被上訴人
      依票據法律關係，請求上訴人給付一百三十二萬六千四百四十元及自八十七年
      十一月四日起至清償日止，按年息百分之六計算之利息，核屬正當，應予准許
      。又，命清償票據債務上之判決，應依職權宣告假執行，又法院得宣告准被告
      於假執行程序實施前，預供擔保而免為假執行，民事訴訟法第三百八十九條第
      一項第四款±第三百九十二條分別定有明文。原審命上訴人如數給付，並依職
      權及依上訴人聲請宣告假執行及上訴人得預供擔保，免假執行，於法並無不合
      。上訴意旨指摘原判決不當，求予廢棄改判，為無理由，應駁回其上訴。
（七）被上訴人雖並依表見代理之法律關係請求給付本件票款，惟查該法律關係與本
      件勝負之結果不生影響，爰不予論駁，併此敘明。
五、據上論結，本件上訴為無理由，依民事訴訟法第四百三十六條之一第三項、第四
    百四十九條第一項、第七十八條，判決如主文。
中      華      民      國    八十九    年      五      月    十八    日
                              臺灣高雄地方法院民事第六庭
~B審判長法官  陳明富
~B法      官  林玉心
~B法      官  吳文婷
右為正本係照原本作成。
本判決不得上訴。
中      華      民      國    八十九    年      五      月    十八    日
~B法院書記官  王少玲


司法院資訊處製作；財團法人民間司法改革基金會備份。
